【裁判字號】    98,上,90
【裁判日期】    980630
【裁判案由】    所有權移轉登記
【裁判全文】
臺灣高等法院高雄分院民事判決            98年度上字第90號
上  訴  人  丙○○
訴訟代理人  李育任律師
被上訴人    乙○○
上列當事人間所有權移轉登記事件，上訴人對於中華民國98年2
月16日臺灣屏東地方法院96年度訴字第584 號第一審判決提起上
訴，本院於98年6 月17日言詞辯論終結，判決如下：
    主  文
上訴駁回。
第二審訴訟費用由上訴人負擔。
    事實及理由
一、本件被上訴人起訴主張：坐落屏東縣屏東市○○段322 及32
    2- 3地號土地所有權應有部分均為1 萬分之153 及其上建號
    4048號建物所有權全部即門牌屏東市○○路1388號5 樓之2
    房屋（下稱系爭房地），係被上訴人於91年2 月6 日以新臺
    幣（下同）185 萬元之價格向訴外人己○○所購買，屬被上
    訴人所有，因當時被上訴人胞姐所有但登記被上訴人名義之
    另棟房屋，有積欠銀行房貸，致被上訴人信用不佳，不便再
    將系爭房地登記被上訴人名下，乃借用胞妹即上訴人名義，
    將系爭房地登記在上訴人名下，嗣兩造發生嫌隙，上訴人竟
    否認被上訴人就系爭房地之所有權，要求被上訴人遷出，被
    上訴人乃以起訴狀繕本之送達為終止借名之意思表示，兩造
    借名登記之契約既已終止，上訴人自應將系爭房地所有權移
    轉登記予被上訴人，爰訴請上訴人應將系爭房地所有權移轉
    登記予被上訴人。原審法院為被上訴人勝訴判決。被上訴人
    於本院答辯聲明：(一)上訴駁回。(二)訴訟費用由上訴人負擔。
二、上訴人則以：否認被上訴人所稱系爭房地係被上訴人購買，
    借用上訴人名義登記之主張。系爭房地確為上訴人所買受，
    屬上訴人所有，僅因上訴人遠居苗栗，故將買賣事宜委由胞
    姐被上訴人處理而已，被上訴人以終止借名登記為由，為本
    件之請求，顯無理由云云，資為抗辯。於本件上訴聲明：(一)
    原判決廢棄。(二)被上訴人在第一審之訴駁回。(三)第一、二審
    訴訟費用由被上訴人負擔。
三、被上訴人主張，系爭房地係伊於91年2 月6 日與訴外人己○
    ○簽訂不動產買賣契約書，以185 萬元之價格向己○○所買
    受，並由伊交付定金及第二期款共45萬元予出賣人，亦由伊
    交付含代書費在內之仲介費15萬元予仲介人戊○○，而於91
    年3 月1 日將系爭房地所有權移轉登記為上訴人名義，第三
    期尾款140 萬元，則係以系爭房地於91年4 月4 日設定抵押
    權予高新銀行（後更名為陽信銀行），向高新銀行抵押借款
    支付之，所貸抵押借款之利息，由被上訴人繳納至96年3 月
    止等事實，業據提出不動產買賣契約書、土地登記謄本、建
    物登記謄本、存摺、收據在卷（原審卷4 ～10頁、28～36頁
    ）為證，且為上訴人所不爭執，自可信為真實。被上訴人又
    主張，因當時登記在伊名下之另棟房屋有積欠銀行房貸，信
    用不佳，不便將系爭房地再登記伊名下，仍借用胞妹即上訴
    人名義，將系爭房地登記在上訴人名下，惟實為被上訴人所
    有，嗣兩造發生嫌隙，上訴人竟否認伊就系爭房地之所有權
    ，要求伊遷出，伊乃以起訴狀繕本之送達為終止借名之意思
    表示，而請求上訴人應將系爭房地所有權移轉登記予伊云云
    ，則為上訴人所否認，並抗辯以前詞。是本件爭點為：(一)系
    爭房地為何人所買，是否經兩造約定，借名登記予上訴人。
    (二)被上訴人以終止借名登記為由，請求上訴人移轉系爭房地
    所有權予被上訴人，有無理由。
四、系爭房地為何人所買，是否經兩造約定，借名登記予上訴人
    。
  (一)經查，系爭房地係由被上訴人於91年2 月6 日與訴外人己○
    ○簽訂不動產買賣契約書，以185 萬元之價格向己○○買受
    ，並由被上訴人交付定金及第二期款共45萬元予出賣人己○
    ○，亦由被上訴人交付含代書費在內之仲介費15萬元予仲介
    人戊○○，而於91年3 月1 日將系爭房地所有權移轉登記為
    上訴人名義，第三期尾款140 萬元，則係以系爭房地於91年
    4 月4 日設定抵押權予高新銀行（後更名為陽信銀行），向
    高新銀行抵押借款支付之，所貸抵押借款之利息，由被上訴
    人繳納至96年3 月止等事實，已如前述。上訴人雖抗辯稱系
    爭房地係上訴人委由被上訴人所買受，被上訴人交付予出賣
    人之定金及第二期款係上訴人當面將現金40萬元交予被上訴
    人，由被上訴人轉交出賣人的云云。然查，系爭房地之買賣
    價款，其中定金及第二期款共為45萬元，且另支付含代書費
    在內之仲介費15萬元予仲介人戊○○，已如前述，上訴人在
    本件原審於96年12月6 日初審時竟稱係交付頭期款40萬元，
    更不知另有支付仲介費15萬元之事實（原審卷42～45頁），
    所為抗辯，已難以採信。
  (二)又據出賣人己○○到庭證稱：系爭房地係經仲介出賣給被上
    訴人，由被上訴人到場簽約，當時有提到要登記給誰是被上
    訴人的權利，被上訴人並當面交付定金20萬元及第二期款25
    萬元，仲介費用買賣雙方各自支付等語在卷（原審卷158 頁
    、本審卷54頁）；又據仲介本件系爭房地買賣之千禧不動產
    仲介公司之負責人戊○○到庭證稱：本件系爭房地之買主是
    被上訴人，被上訴人與她姐夫丁○○來找伊要買房子，伊介
    紹他們看很多棟，結果看上系爭房地，伊就介紹代書甲○○
    為買賣雙方簽約，當時被上訴人有說他信用上有問題，要借
    用第三人名義登記及貸款，定金及第二期款也是被上訴人當
    面交給出賣人，被上訴人並提供她妹妹名義登記並辦理貸款
    ，被上訴人亦給了伊15萬元之服務費，由伊簽了兩張收據給
    她等語（原審卷160 ～162 頁、本審卷55頁）；另據代書甲
    ○○到庭證稱：本件系爭房地買賣契約係伊經手簽的，當時
    買主即被上訴人由丁○○陪同，當場交付定金，並由被上訴
    人指定登記名義人李靜瑕，李靜瑕有關之登記所需資料亦是
    由被上訴人交給伊的等語（原審卷170 ～171 頁、本審卷56
    頁）；而兩造之姐夫即證人丁○○亦到庭證稱：本件系爭房
    地係被上訴人出錢買的，當時被上訴人要買房子，要伊幫忙
    並由伊陪同看房子，簽約當時，被上訴人領出錢來，由伊陪
    同去簽約交定金，因被上訴人名下信用異常，不能貸款，才
    借用上訴人名字登記，並辦理貸款等語（原審卷168~169 頁
    、本審卷57~58 頁）。而查，被上訴人於86年3 月26日確有
    以其所有名義之不動產即屏東市○○○路231 號房地設定44
    9 萬元之最高限額抵押權予慶豐銀行，向慶豐銀行借款400
    萬元，於87年2 月7 日起未依約清償，積欠慶豐銀行367 萬
    8,117 元本息，經慶豐銀行聲請拍賣抵押物，將執行查封拍
    賣，於90年3 月8 日，尚有278 萬15元債務未清償等情，有
    屏東地方法院87年促字第12161 號支付命令、87年執字第90
    65號執行金額計算書分配表在卷（原審卷56~58 頁）可稽，
    並經本院調取屏東地方法院87年執字第第9065號卷宗查核屬
    實，證人丁○○亦到庭證述：上開大同北路231 號房屋係伊
    夫婦借用被上訴人名義登記並向慶豐銀行辦理抵押貸款，後
    來貸款無力還清等語（本審卷58頁）。足認被上訴人主張當
    時有其胞姐借名登記在伊名下之房貸未清償，信用不佳，不
    便再將系爭房地登記伊名下，乃借用上訴人名義登記云云，
    並非不可採信。
  (三)又查，系爭房地之第三期款140 萬元經約定以系爭房地貸款
    支付之，並以銀行核撥日為付款日之事實，有上開不動產買
    賣契約書可稽，而系爭房地既經指定登記在上訴人名下，則
    以上訴人名義為借款人向銀行辦理抵押貸款，乃事理之然，
    上訴人以系爭房地第三期尾款140 萬元係以其名義為借款人
    ，其夫陳信宏為連帶保證人，向銀行辦理抵押貸款之支付，
    而抗辯稱系爭房地買受人應為上訴人云云，自難採取。況該
    抵押借款之利息，至96年3 月止，均由被上訴人按月繳納，
    已如前述，苟系爭房地為上訴人買受，豈有由被上訴人繳付
    貸款利息之理。就此上訴人雖又抗辯稱系爭房地買入後即由
    被上訴人住用，由被上訴人交付房貸利息係抵付租金云云。
    然查，上訴人於96年5 月31日以被上訴人占用系爭房地為由
    ，對被上訴人提起侵占罪告訴，於96年6 月12日檢察官偵訊
    時指稱：「（告侵占情形？）她辦聯合繼承，是因為她有欠
    債。乙○○目前住在我的家，地址是廣東路1388號5 樓。房
    子是登記在我名下，從90年開始登記在我名下，因為兄弟財
    產在爭我爸爸的房子，為了我弟弟，他在新竹工作。被告不
    繳錢，房子被法拍。乙○○跟我哭訴，她沒地方住，當時過
    年前，房子就被拍掉了，乙○○就拜託我，要我用我的名義
    買房子，她說不會害我，本來協議由我的名字付貸款，我老
    公做連帶保證人，頂多繳不起，她說準我賣掉，到了銀行查
    封，她不承認這個房子是她在繳貸款，說房子是我的，她跟
    銀行說要跟她討錢，她什麼都沒有」。「（當時乙○○跟你
    商量，由你出名買房子，然後實際上由她付貸款，實際上由
    她居住？）是。她跟我談條件，我也有使用權」。「（當時
    是約定由她居住？）大家兄弟姐妹把那裡當娘家，放假就回
    去」，「（當時約定平常由誰居住？）原本乙○○、辛○○
    居住，後來租給別人，租金是乙○○收」等語，業經本院調
    取屏東地方法院檢察署96年偵字第4152號卷宗查核屬實，前
    後陳述不相同，上開在本件所為之抗辯，自無從遽予採信
    。又被上訴人雖僅繳納系爭房地抵押貸款之利息至96年3 月
    止，此後利息由上訴人繳納，然就此被上訴人主張，因至該
    時上訴人在爭執系爭房地之所有權，伊避免日後損失擴大，
    而暫不繳納云云。查上訴人確實於該時起爭執系爭房地之歸
    屬，此觀上訴人提出之上開侵占告訴案件自明，則被上訴人
    因此暫不繳納利息，尚與常理不相違，又上訴人為系爭房地
    抵押借款之名義人，本即有繳納借款利息之義務，無從因其
    續繳利息而據以認定系爭房地為其買受，屬其所有，上訴人
    據以抗辯稱系爭房地屬其所有，否則伊何須繳納自96年4 月
    起之利息云云，並無可取。
  (四)上訴人又抗辯稱，被上訴人上開大同北路231 號房屋向慶豐
    銀行抵押貸款，因兩造之父李征東為連帶保證人，慶豐銀行
    就未獲清償之貸款債務，以上訴人為繼承人而假扣押查封系
    爭房地，被上訴人於查封時曾告知慶豐銀行之代理人庚○○
    系爭房地屬上訴人所有，由被上訴人使用，足見系爭房地為
    上訴人所有云云，惟經本院調取屏東地方法院95年執全字第
    1882號卷宗查核，該案於95年12月25日到系爭房地執行假扣
    押查封，查封筆錄並無上訴人所指事實之記載，有該假扣押
    執行筆錄附該卷可稽，庚○○亦到庭否認被上訴人有對其陳
    述上訴人所指之事實（原審卷173 頁），從而上訴人據以抗
    辯稱系爭房地屬其所有，並非有據。
  (五)綜上，系爭房地為被上訴人出資所購，屬被上訴人所有，被
    上訴人因銀行信用不佳，而借用上訴人名義登記之事實，應
    可認定。
五、被上訴人以終止借名登記為由，請求上訴人移轉系爭房地所
    有權予被上訴人，是否有理。
    經查，系爭房地既屬被上訴人所有，因借名而登記在上訴人
    名下，此項借名登記契約之性質，核與委任關係相當，應類
    推適用委任關係終止之規定，而按，當事人任何一方得隨時
    終止委任契約，民法第549條第1項定有明文，而被上訴人以
    起訴狀繕本送達為終止借名登記之表示，兩造借名登記契約
    自已終止，從而被上訴人據以請求上訴人應將系爭房地所有
    權移轉登記予被上訴人，於法自屬有據，應予准許。
六、基上，被上訴人之請求為有理由，原審法院為被上訴人勝訴
    判決，並無不合，上訴人上訴指摘原判決不當，求予廢棄改
    判，為無理由，應予駁回。
七、本件事證明確，兩造其餘攻擊防禦方法，與本件判斷結果，
    不生影響，自不逐一論述，併此明。
據上論結，本件上訴為無理由，依民事訴訟法第449 條第1 項、
第78條，判決如主文。
中    華    民    國    98    年    6     月    30    日
                              民事第五庭
                                  審判長法官 蔡明宛
                                  法      官 曾錦昌
                                  法      官 魏式璧
以上正本證明與原本無異。
如對本判決上訴，須於判決送達後20日內向本院提出上訴狀，其
未表明上訴理由者，應於上訴後20日內向本院提出上訴理由書（
均須按他造當事人之人數附繕本）。上訴時應提出委任律師或具
有律師資格之人之委任狀，並依附註條文規定辦理。
中    華    民    國    98    年    7     月    1     日
                                  書  記  官 鄔維玲
附註：
民事訴訟法第466條之1 ：
對於第二審判決上訴，上訴人應委任律師為訴訟代理人，但上訴
人或其法定代理人具有律師資格者，不在此限。
上訴人之配偶、三親等內之血親、二親等內之姻親，或上訴人為
法人、中央或地方機關時，其所屬專任人員具有律師資格並經法
院認為適當者，亦得為第三審訴訟代理人。第1 項但書及第2 項
情形，應於提起上訴或委任時釋明之。


司法院資訊處製作；財團法人民間司法改革基金會備份。
